【裁判字號】    92,簡,453
【裁判日期】    921128
【裁判案由】    敬老福利生活津貼
【裁判全文】
臺北高等行政法院判決                              九十二年度簡字第四五三號
    原      告  甲○○
    被      告  內政部
    代  表  人  余政憲部長）.
右當事人間因敬老福利生活津貼事件，原告不服中華民國九十二年五月十四日院台訴
字第○九二○○八四七三五號訴願決定，提起行政訴訟，本院判決如左：
    主  文
原告之訴駁回。
訴訟費用由原告負擔。
    事  實
一、事實概要：
    原告於民國九十一年六月四日申請發給敬老福利生活津貼。案經勞工保險局審核
    發給九十一年一月至八月敬老福利生活津貼。嗣勞工保險局發現原告有不得請領
    事由，以九十一年十一月十八日保受老字第○九一六○五七八八二○號函請原告
    繳還溢領九十一年一月至八月敬老福利生活津貼新台幣（下同）二四、○○○元
    。原告不服，提起訴願，經遭決定駁回，遂向本院提起行政訴訟。
二、兩造聲明：
  (一)原告聲明：
    訴願決定及原處分均撤銷。
  (二)被告聲明：
    1.駁回原告之訴。
    2.訴訟費用由原告負擔。
三、兩造之爭點：原告是否符合敬老福利生活津貼暫行條例第三條第一項第二款之規
    定，而應返還溢領之津貼？
  (一)原告主張之理由：
    1.被告引用敬老福利生活津貼暫行條例（下稱敬老條例）第三條第一項第三款規
      定應有理由，而勞工保險局則引用同條例第三條第一項第二款，認只適用政務
      人員及公教人員，而未包含私立學校，兩者認定不同顯有疏失。被告當初收到
      勞工保險局電腦查詢資料後，以書面函示可以申請，勞工保險局遂將津貼匯至
      原告帳戶，於事隔四個月又十七天，卻函令應繳還溢領之額，顯有違法。
    2.政府鼓勵私人興學，但無任何補助，依私立學校法第五十八條雖規定私立學校
      董事會應訂定章則籌措經費辦理教職員工退休，但多未遵辦。曾經有關單位研
      討報教育部於八十年十二月三十日輔導成立私立學校教職員工退休撫卹基金會
      ，教育部並撥款二億為基金，退休金只有孳息一部，而未動用本金，各校分擔
      及個人薪資扣繳，按時送繳基金會，作為私立學校教職員工退休金，最後服務
      如未滿二十五年者，退休金不超過一百三十萬元，生活實有問題。依訴願決定
      所稱協助解決私立學校教職員工退撫經費籌措困難問題，所謂協助應視為幫助
      ，並非完全給予，必要時仍可收回。另所稱應屬敬老條例第三條第一項第二款
      規定，所謂「應屬」而非當然，教育部應在敬老條例通過後函令全國私立學校
      遵行，當可避免爭議。依教育部九十二年一月二十一日台人（三）字第○九一
      ○一九九五五一號書函，並未提及立法院通過老人福利條款，而原訴願決定機
      關卻解釋屬第三條第一項第二款之規定，該款文字只有政務人員和軍公教人員
      ，而未含私立學校人員，且私立學校人員並未支領國家分文，其適用法令顯有
      不當。
  (二)被告主張之理由：
    1.敬老條例為九十一年五月二十二日總統令華總一義字第○九一○○一○○五八
      ○號公布，敬老福利生活津貼之規劃主要在因應台灣老年人口快速成長，並秉
      持福利資源不重複配置、政府財政負擔考量與公平性原則，針對從未領有政府
      補助或津貼者之補充性福利措施，以協助維持長者之基本生活。敬老條例第三
      條第一項第二款規定，年滿六十五歲，在國內設有戶籍，且於最近三年內每年
      居住超過一百八十三日之國民，已領取軍人退休俸（終身生活補助費）、政務
      人員、公教人員、公營事業人員月退休（職）金或一次退休金者，不得請領敬
      老福利生活津貼。教育部九十一年八月十四日台（九一）人（三）字第九一一
      二○○二七號函示略以：基於公、私立學校教職員退休一致性之考量，私立學
      校職員支領之一次退休金，應屬敬老福利生活津貼暫行條例第三條第一項第二
      款所稱公教人員，在卷足稽。原告所訴私校教職員一生奉獻，為國家社會造就
      無數人才，最後為服務未過二十五年者退休金不超過一百三十萬元左右，現實
      生活難過，可想而知等等，乃不爭執其業已支領私立學校職員一次退休金，又
      台北市私立復興國民中學九十二年元月二日復珀中字第三二二四號函檢陳財團
      法人中華民國私立學校教職員工退休撫卹基金管理委員會八十二年八月二十三
      日（八二）退字第六五四號函影本乙紙，證明原告核定退休金額一百二十八萬
      五千四百四十元在案。
    2.教育部九十二年一月二十一日台人（三）字第○九一○一九九五五一書函，略
      以為鼓勵私立學校提高教職員工退休金與撫卹金給予標準，協助解決私立學校
      教職員工退撫經費籌措困難問題，平衡公私立學校教職員工待遇及保障私立學
      校教職員工及其遺族生活，爰依八十年十二月三十日修正公布之私立學校法第
      五十五條（現行條文第五十八條）規定，輔導成立財團法人中華民國私立學校
      教職員工退休撫卹基金會，並自八十一年八月一日起運作。又依私立學校教職
      員工退休撫卹基金撥繳、收支、保管及運用辦法第三條第五款規定，政府之補
      助款及其他經政府核定撥交之款項為私立學校教職員工退休撫卹基金之部分來
      源。同辦法第五條第一款規定，該基金之用途之一，為給付私立學校教職員工
      退休（職）金。原告所領取之退休金，係屬受有政府提供之生活保障給與，應
      屬敬老福利生活津貼暫行條例第三條第一項第二款規定已領取公教人員一次退
      休金者。勞工保險局依前開敬老條例第三條第一項第二款規定不予核發敬老福
      利生活津貼，並依據敬老福利生活津貼暫行條例第十條規定，作成九十一年十
      一月十八日保受老字第○九一六○五七八八二○號函處分，請求本案原告繳還
      九十一年一月至八月溢發之敬老福利生活津貼計新台幣二萬四千元，依法並無
      不合。
    理  由
一、按年滿六十五歲，在國內設有戶籍，且於最近三年內每年居住超過一百八十三日
    之國民，未有領取軍人退休俸（終身生活補助費）、政務人員、公教人員、公營
    事業人員月退休（職）金或一次退休金者，得請領敬老福利生活津貼，每月三千
    元。不符合請領資格而領取本津貼者，其溢領之津貼，經以書面命本人或其法定
    繼承人自事實發生之日起六十日內繳還；屆期未繳還者，依法移送強制執行。分
    別為敬老條例第三條第一項第二款及第十條所規定。
二、經查，原告於八十二年二月一日自台北市私立復興國民中學總務主任退休，並領
    取財團法人中華民國私立學校教職員工退休撫卹基金管理委員會核發之退休金一
    百二十八萬五千四百四十元之一次退休金，有資格檔資料明細查詢、台北市私立
    復興國民中學九十二年一月二日復珀中字第三二二四號函附財團法人中華民國私
    立學校教職員工退休撫卹基金管理委員會八十二年八月二十三日（八二）退字第
    六五四號函附勞工保險局卷可稽。按教育部九十一年八月十四日台（九一）人（
    三）字第九一一二○○二七號函釋：「基於公、私立學校教職員退休一致性之考
    量，私立學校職員支領之一次退休金，應屬敬老福利生活津貼暫行條例第三條第
    一項第二款所稱公教人員」。次按教育部九十二年一月二十一日台人（三）字第
    ○九一○一九九五五一號書函，略以為鼓勵私立學校提高教職員工退休金與撫卹
    金給予標準，協助解決私立學校教職員工退撫經費籌措困難問題，平衡公私立學
    校教職員工待遇及保障私立學校教職員工及其遺族生活，爰依八十年十二月三十
    日修正公布之私立學校法第五十五條（現行條文第五十八條）規定，輔導成立財
    團法人中華民國私立學校教職員工退休撫卹基金會，並自八十一年八月一日起運
    作等語。又依私立學校教職員工退休撫卹基金撥繳、收支、保管及運用辦法第三
    條第五款規定，政府之補助款及其他經政府核定撥交之款項為私立學校教職員工
    退休撫卹基金之部分來源。同辦法第五條第一款規定，該基金之用途之一，為給
    付私立學校教職員工退休（職）金。因此，依上開函釋及說明，原告所領取上開
    之退休金，係屬受有政府提供之生活保障給與，應屬敬老條例第三條第一項第二
    款規定已領取公教人員一次退休金之範圍。原告主張敬老條例第三條第一項第二
    款規定只適用政務人員及公教人員，而未包含私立學校等等，尚非可採。
三、從而被告以原告於九十一年一月至八月申領之敬老福利生活津貼二萬四千元，不
    符請領資格，而函請原告繳還溢領二萬四千元敬老福利生活津貼，於法並無不合
    。訴願決定予以維持，亦屬妥適，原告主張前詞，請求撤銷訴願決定及原處分，
    為無理由，應予駁回。
四、本件訴訟標的金額未逾十萬元，為適用簡易程序事件，本判決爰不經言詞辯論為
    之。
據上論結，本件原告之訴為無理由，爰依行政訴訟法第二百三十三條、第九十八條第
三項前段，判決如主文。
中      華      民      國    九十二    年     十一     月    二十八    日
                        臺 北 高 等 行 政 法 院   第 三 庭
                                                    法  官  陳國成
右為正本係照原本作成。
本件以訴訟事件所涉及之法律見解具有原則性者為限，始得於本判決送達後二十日內
向本院提出上訴狀並表明上訴理由，如已於本判決宣示後送達前提起上訴者，應於判
決送達後二十日內補具上訴理由（均按他造人數附繕本），且經最高行政法院許可後
方得上訴。
中      華      民      國    九十二    年     十一     月    二十八    日
                                                    書記官  王英傑


司法院資訊處製作；財團法人民間司法改革基金會備份。
